臺灣臺北地方法院民事判決 
110年度簡上字第428號
上  訴  人  櫻馫興業股份有限公司

法定代理人  呂友欽  
訴訟代理人  陳明暉律師
複  代理人  郭令立律師
被上訴人    億欣農產股份有限公司

法定代理人  邱鼎    
訴訟代理人  林冠佑律師
            李冠亨律師
上列當事人間請求返還借款事件，上訴人對於民國110年9月22日
本院臺北簡易庭109年度北簡字第21651號第一審判決提起上訴，
本院於111年6月22日言詞辯論終結，判決如下： 
    主      文
上訴駁回。
第二審訴訟費用由上訴人負擔。
    事實及理由
一、被上訴人起訴主張：兩造與訴外人即上訴人之法定代理人呂
    友欽（以下逕稱其名）於民國107年12月28日簽訂借貸合約
    ，由呂友欽擔任連帶保證人，並均簽發本票交付被上訴人，
    被上訴人則於同日匯款新臺幣（下同）150萬元至上訴人指
    定之帳戶；嗣兩造於108年1月24日透過電子郵件確認，成立
    採購契約書（下稱採購契約書A），將上開150萬元中之114
    萬8,992元約定變更為被上訴人於同日向上訴人採買毛豆之
    貨款，但就其餘35萬1,008元則屬借款或屬不當得利，被上
    訴人自得先位依民法第233條、第474條第1項、第477條、第
    273條、第739條規定請求上訴人及呂友欽負連帶清償之責；
    備位則依據民法第179條前段、第182條第2項及第203條規定
    ，請求上訴人給付35萬1,008元及自107年12月28日起至清償
    日止，按年息5％計算之利息等語。
二、上訴人則以：兩造屬業務合作關係，另於107年11月16日簽
    立採購契約書（下稱採購契約書B）約定由被上訴人向上訴
    人公司採購原料（即毛豆），由上訴人公司進行加工、生產
    並出貨給被上訴人之日本客戶，再由被上訴人於分別取得客
    戶所支付之每批貨款後，保留4％作為兩造合作利潤及日後再
    結算分配，被上訴人將餘額96％匯給上訴人，作為被上訴人
    向上訴人公司採購該批出貨之原料（即毛豆）之價款，此觀
    原審卷附元大商業銀行函覆所檢附之被上訴人帳號00000000
    00000帳戶之交易明細表所示，該交易明細表第2、3頁之交
    易日期108年1月28日、108年2月25日、108年2月21日、108
    年3月6日、108年3月25日、108年4月10日之「收入」與「支
    出」欄金額，以及108年4月1日、108年4月30日之「收入」
    欄金額，與上訴人於原審所提之附表編號2-9依序所列之「
    貨款金額」及「匯款金額」，完全相同，即可證明。又兩造
    間若無上開約定存在，則被上訴人何以仍於108年2月27日、
    108年7月1日仍匯款部分金額給上訴人，並同意以上開尚未
    匯給上訴人之款項用來代為清償扣抵上訴人對訴外人台農生
    活股份有限公司之債務75萬及79萬2,000元？顯見被上訴人
    亦認同應將貨款96%匯給上訴人。況被上訴人於原審亦不否
    認於取得貨款後，將其中96％匯與上訴人，惟主張係「借貸
    匯與上訴人以資助上訴人營運用」。而被上訴人所收取之上
    開貨款合計1,408萬6,186元，其96%應為1,352萬2,259元，
    而被上訴人匯給上訴人之金額共僅為846萬6,212元；若再加
    上被上訴人為上訴人代為清償之75萬元、79萬2,000元，以
    及其於107年12月28日匯給上訴人之150萬元，合計為1,150
    萬8,212元(即：8,466,212＋750,000＋792,000＋1,500,000＝11
    ,508,212)，故被上訴人尚積欠上訴人210萬4,047元（即：1
    3,522,259-11,508,212＝2,104,047）貨款，上訴人得據以抵
    銷本件上訴人積欠被上訴人之借款債務等語，資為抗辯。
三、被上訴人原審主張曾匯款150萬元與上訴人，扣除114萬8,99
    2元之毛豆採購價款，就剩餘35萬1,008元先位主張與上訴人
    及呂友欽成立消費借貸、連帶保證之法律關係，備位則依不
    當得利之法律關係請求上訴人返還，原審判決以被上訴人先
    位之主張無理由，備位之請求為有理由，判決上訴人應給付
    被上訴人不當得利35萬1,008元，及自108年1月24日起，至
    清償日止，按週年利率5％計算之利息。上訴人就備位之訴提
    起上訴（被上訴人就先位之訴敗訴部分並未上訴，已告確定
    ，非本院審理範圍），並聲明：㈠原判決不利上訴人部分廢
    棄。㈡上開廢棄部分，請求駁回被上訴人於第一審之訴。被
    上訴人則聲明：上訴駁回。
四、兩造不爭執事項為：
　⒈兩造及呂友欽曾簽署借貸合約書（見原審卷第23至25頁），
    約定上訴人向被上訴人借款35萬1,008元，以屆滿12個月之
    日為到期日，由呂友欽擔任連帶保證人，貸款利率為年利率
    8％，上訴人遲延支付時，自應付款之日至清償之日止，按約
    定利率加碼15％（即23％，因超過法定利率，故被上訴人於原
    審訴之聲明中予以減縮，見原審卷第89頁)，並以按日計算
    支付遲延利息，上訴人及呂友欽應簽發並交付票面金額35萬
    1,008元之本票，交被上訴人以作為擔保。而上訴人及呂友
    欽並曾簽立空白之本票（見原審卷第27至29頁）交被上訴人
    持有。
　⒉兩造間有簽署採購契約書A（見原審卷第31至32頁），上載之
    簽訂日期為107年12月28日，內容為兩造約定由被上訴人向
    上訴人購買冷凍毛豆22,096公斤，每公斤52元，總計114萬8
    ,992元之貨款，付款方式為簽約時被上訴人預付114萬8,992
    元予上訴人。
　⒊被上訴人於107年12月28日曾匯款150萬元（另加匯費30元）
    至上訴人指定帳戶，並有被上訴人提出存摺影本為證（見原
    審卷第33至34頁）。
　⒋.兩造間於107年11月16日簽署採購契約B（見原審卷第91至93
     頁），雙方約定自107年11月16日至108年5月15日，被上訴
     人向上訴人訂購毛豆共計110萬公斤，每公斤13元，總價款
     共為1,430萬元（第2、3條)；並約定簽約時被上訴人預付4
     00萬元交付上訴人，其餘款項之付款時間、金額另行約定
     （第4條）。
　⒌兩造於107年12月至108年4月間，因存有前述合作關係，而有
    如附表所示出口貨物交易及匯款事實。
　⒍兩造對於原審及本審之證物之形式真正不爭執。
五、被上訴人於107年12月28日匯款150萬元至上訴人指定帳戶，
    其中114萬8,992元經兩造於108年1月24日約定轉為採購契約
    A之毛豆價款，仍有餘款35萬1,008元未返還，此為兩造所無
    爭執，上訴人以被上訴人尚未給付附表所示貨款96％即210萬
    4,047元抵銷之，有無理由？經查：
　㈠上訴人主張兩造間於107年11月16日簽訂採購契約書B，約定
    由被上訴人向上訴人採購毛豆，買賣總價為1,430萬元，合
    作模式係由上訴人出口貨物至日本客戶，並由客戶匯款予被
    上訴人（如附表編號2至9貨款金額欄所示），被上訴人保留
    貨款中之4％做為利潤，將餘款96％作為採購原料（毛豆）之
    價款匯予上訴人云云。惟查：兩造簽訂之採購契約書A第4條
    約定「付款方式，簽約時甲方（即被上訴人）預付400萬元
    ，其餘款項之付款金額與時間由雙方另行約定」（參見原審
    卷第111頁）。上訴人嗣分別於107年11月16日、107年11月2
    9日、107年12月4日、107年12月11日、107年12月18日發函
    予當時被上訴人公司籌備處，函文上均載明「關於億欣農產
    品股份有限公司籌備處與本公司於中華民國107年11月16日
    簽署之農產品採購契約（以下簡稱採購合約），本公司擬依
    採購合約之約定，....本公司依採購契約第四條之約定，指
    示貴公司支付之...款項，逕自代本公司匯入下列契作農民
    之帳戶」（參見原審卷第113至121頁），被上訴人公司籌備
    處、被上訴人則依上訴人上開指示，分別於107年11月16日
    以元大銀行瑞光分行帳號0000000000000000000號帳戶匯款
    筆共計400萬元預付款至上訴人指定之契作農民、同年月30
    日匯款2筆共300萬元、107年12月6日匯款2筆共252萬元、同
    年12月13日匯款2筆共152萬元、同年月20日匯款4筆共224萬
    元予契作農民之帳戶等事實，此為兩造所無爭執，並有採購
    合約、上訴人致被上訴人公司籌備處函文（原審卷第113至1
    21頁）、元大銀行客戶往來交易明細（原審卷第131至133頁
    ）在卷可佐，被上訴人依採購契約B所約定上訴人指示之方
    式匯款總額已達1,328萬元，較附表編號2至9貨款金額之加
    總1,257萬8,841元為高，堪認被上訴人確已依兩造107年11
    月16日採購契約書B第4條約定之付款方式支付採購毛豆之全
    部款項。從而上訴人主張被上訴人收受附表編號2至9「貨款
    金額欄」所載之日本客戶支付之貨款，仍應再匯款96％以支
    付採購契約書B之原料（毛豆）之價款，即不可採。
　㈡按二人互負債務，而其給付種類相同，並均屆清償期者，各
    得以其債務，與他方之債務，互為抵銷，民法第334條第1項
    前段定有明文。上訴人稱兩造間確有約定被上訴人收取採購
    契約B之貨款後，應匯款96％予上訴人之義務，被上訴人迄今
    並未全數給付，上訴人自得以抵銷本件債務云云，然此為被
    上訴人所否認。上訴人雖以被上訴人曾匯出6次如附表編號2
    至5、編號7、9之匯款金額欄所示款項予上訴人之事實為據
    ，惟此6筆匯款之性質並非屬採購毛豆價款，已如前述，而
    上訴人亦未舉證其另有得向被上訴人請求附表所示貨款金額
    96％之法律上權利，實難認上訴人對被上訴人有何已屆清償
    期之金權債權存在，則上訴人自無從以之與本件不當得利債
    務為抵銷，其抵銷抗辯不足採信。
六、綜上所述，被上訴人依民法第179條前段規定，請求上訴人
    給付35萬1,008元，及自108年1月24日起至清償日止，按週
    年利率5%計算之利息，為有理由，應予准許。原審為上訴人
    敗訴之判決，核無不合。上訴意旨指摘原判決不當，求予廢
    棄改判，為無理由，應駁回其上訴。
七、又本件事證已臻明確，兩造其餘攻擊防禦方法及所提證據，
    經審酌，核與本件判決結果不生影響，爰不再逐一論列，附
    此敘明。
八、據上論結，本件上訴為無理由，依民事訴訟法第449條第1項
    、第78條，判決如主文。　　
中　　華　　民　　國　　111 　年　　7 　　月　　20　　日
　          民事第三庭    審判長法  官  方祥鴻
　                              法  官  林瑋桓
　                              法  官  薛嘉珩
以上正本係照原本作成。
本判決不得上訴。
中　　華　　民　　國　　111 　年　　7 　　月　　20　　日
                                書記官  王文心
附表：
編號 出貨時間 （民國） 出貨 地點 收到貨款時間 （民國） 貨款金額 （新臺幣） 匯款金額 （新臺幣） 被上訴人保留金額 （新臺幣） 備註 1 107年12月 岩谷 108年1月11日 1,507,345元 1,500,000元  0元 兩造不爭執客戶直接匯款給被上訴人1,507,345元。 兩造不爭執另以倒填日期借貸合約書約定該筆款項分項帳，1,148,992元為應付上訴人之款項。 被上訴人主張於107年12月28日有匯款150萬元予上訴人事實。 2 108年1月 名古屋 108年1月28日 1,592,399元 1,528,703元 63,696元 客戶匯款給被上訴人。 被上訴人保留4％，餘款96％匯給上訴人 3 108年1月 西本 108年2月25日 1,074,435元 1,031,457元 42,978元 同上 4 108年2月 岩谷 108年2月21日 1,401,157元 1,345,111元 56,046元 同上 5 108年2月 松田 108年3月6日 864,445元 829,867元 34,578元 同上 6 108年2月 西本 108年4月1日 1,075,028元 0元 1,075,028元 被上訴人自認未匯給上訴人 7 108年2月 松田 108年3月25日 3,897,592元 2,991,688元 905,904元 被上訴人匯款2,991,688元 8 108年3月 西本 108年4月30日 1,078,591元 0元 1,078,591元 被上訴人自認未匯給上訴人 9 108年4月 名古屋 108年4月10日 1,595,194元 739,386元 855,808元 被上訴人匯款739,386元給上訴人